【裁判字號】    91,上更(一),278
【裁判日期】    920305
【裁判案由】    偽造有價證券等
【裁判全文】
臺灣高等法院臺中分院刑事判決                九十一年度上更(一)字第二七八號
    上  訴  人
    即自訴  人  乙○○○印刷股份有限公司
    法定代理人  江壽恩  住台中.
    被      告  丁○○  男  五.
                丙○○  女  二.
    共同指定辯護人  本院公設辯護人  郭博益
右上訴人因被告等偽造有價證券等案件，不服臺灣臺中地方法院中華民國八十九年三
月十日第一審判決（八十八年度自字第五六一號），提起上訴，經最高法院發回更審
，本院判決如左：
      主  文
上訴駁回。
      理  由
一、本件自訴意旨如附件自訴狀所載。
二、本件自訴意旨認被告丁○○、丙○○涉犯詐欺及偽造有價證券罪嫌，係以被告丁
    ○○於民國八十七年間陸續委託自訴人公司代為印刷貨品，並交付由速得億實業
    有限公司（下簡稱速得億公司）所簽發付款人為台中市第五信用合作社中正分社
    第一○○一九六─三號帳戶之遠期支票作為付款方法，詎其中兩紙發票日八十八
    年三月十九日之支票屆期經提示卻遭退票，嗣於八十八年三月三十一日（嗣自訴
    人改稱係八十八年四月八日），由被告丙○○交付另一紙發票日八十八年七月十
    九日，面額二三一、三○一元之速得億公司支票以為拖延，此時自訴人赫然發現
    速得億公司登記名義負責人陳明德即上述支票帳戶開戶名義人早於八十八年三月
    十六日過世，被告丁○○竟仍指示被告丙○○交付已死亡之陳明德名義簽發之速
    得億公司支票，且速得億公司係於八十七年十一月三十日設立登記，由陳明德擔
    任董事長，詎陳明德於設立該公司後短短十日即將該公司之所有股份轉由被告丁
    ○○行使，並同意丁○○以其名義開具支票，被告二人即利用陳明德所設立之公
    司之票據，以取信於自訴人，騙取貨物為主要論據，並提出支票影本、轉帳傳票
    影本、陳明德之同意書影本及訃文影本、速得億公司變更登記事項卡影本等為佐
    證。
三、訊據被告等均堅決否認有何詐欺及偽造有價證券犯行，被告丁○○、丙○○均辯
    稱：伊等所經營之速得億公司與自訴人公司交易已有多年，伊等從未有遲延給付
    貨款或退票之情事，後來速得億公司為客戶倒債致週轉不靈時，亦未向自訴人公
    司隱瞞此事實，自訴人公司知情仍願繼續與速得億公司交易，伊等並無詐欺之犯
    意，且陳明德於出資與伊等共同開設速得億公司之初，有同意速得億公司以其名
    義設立銀行帳戶供公司使用，故伊等以陳明德名義簽發速得億公司帳戶之支票時
    ，即非偽造有價證券，嗣陳明德退股由被告丁○○承受，陳明德亦同意速得億公
    司繼續使用該帳戶，又陳明德死亡，伊等係事後始知情等語為辯，被告丙○○並
    另以伊係被告丁○○女兒，僅擔任公司會計，不應因此擔負刑責等語為辯；
四、按犯罪事實應依證據認定，無證據不得推定犯罪事實，不能證明被告犯罪或其行
    為不罰者，應諭知無罪之判決，刑事訴訟法第一百五十四條、第三百零一條第一
    項分別定有明文，又事實之認定，應憑證據，如未能發現相當證據，或證據不足
    以證明，自不能以推測或擬制之方法，以為裁判基礎；另認定犯罪事實應依證據
    ，為刑事訴訟法所明定，故被告否認犯罪事實所持之辯解，縱屬不能成立，仍非
    有積極證據足以證明其犯罪行為，不能遽為有罪之認定，最高法院著有四十年臺
    上字第八十六號、三十年上字第一八三一號判例可資參照。又刑法第三百三十九
    條第一項詐欺罪之成立，係以行為人意圖為自己或第三人不法所有，以詐術使人
    將本人或第三人之物交付為要件，所謂以詐術使人交付，必須被詐欺人因其詐術
    而陷於錯誤，若其所用方法，不能認為詐術，亦不致使人陷於錯誤即不構成該罪
    ，最高法院四十六年台上字第二六○號復著有判例可資參照。自訴人指控被告涉
    犯詐欺罪嫌部分，然查本案被告丁○○早於八十四年間即開始與自訴人公司交易
    ，又速得億公司於八十七年五月間以前皆有正常付款予自訴人公司，因速得億公
    司付款時通常簽發三、四個月後之支票，故於八十七年八月間起始開始退票，但
    自訴人公司自斯時起至八十八年四月間止仍願繼續代速得億公司印刷貨品，速得
    億公司於退票後所委託印刷貨品之數量亦無異常增多等情，已據自訴人公司之法
    定代理人江壽恩於原審法院八十八年五月十日、八十九年一月七日審理時陳述綦
    詳（原審卷第二十八頁反面、第一七九頁起）。顯見自訴人公司之代表人江壽恩
    自八十七年八月間起即知被告等所經營之速得億公司週轉已有困難，仍願與之交
    易，受託代為印刷貨品，自非因被告等施用詐術致使其陷於錯誤始代為印刷貨品
    ，而自訴人與被告既早於八十四年間即開始交易，然速得億公司則係八十七年十
    一月三十日始設立登記，有自訴人所具該公司變更登記事項卡影本可參，自訴人
    於速得億公司成立前，早已與被告丁○○有交易行為，縱被告丁○○交付速得億
    公司支票予自訴人，自訴人仍明知交易對象係被告丁○○（本案自訴狀亦載明係
    被告丁○○委託自訴人公司代為印刷貨品，而交付速得億公司支票），自訴人收
    受支票時亦可明見支票發票人係速得億實業有限公司陳明德，並非被告名義支票
    ，其並無陷於錯誤之可能，如認支票未經被告具名，自訴人亦可本其自由意志決
    定是否交易或是否收受支票，是尚難認被告等委託自訴人代為印刷貨品之初，有
    何施用詐術及不法所有或得利之意圖。
五、又按刑法上所謂偽造有價證券，以無權簽發之人冒用他人名義簽發為要件，如果
    行為人基於本人之授權，或其他原因有權簽發者，則與無權之偽造行為不同，最
    高法院五十三年台上字第一八一○號判例著有明文。本件自訴人自訴被告丁○○
    指示被告丙○○交付已死亡之陳明德支票予伊，涉犯偽造有價證券罪嫌部分，經
    查陳明德於八十七年十二月十日曾書立同意書，同意將其速得億公司股份轉讓予
    被告丁○○，並同意以其名義開設銀行支票帳戶供速得億公司存款及簽發支票，
    此據自訴人公司之法定代理人江壽恩陳述在卷（原審卷第一八一頁），並有自訴
    人提出之該同意書影本一紙附卷可稽（原審卷第九頁），該同意書記載「同意公
    司在銀行開戶設立支票存款以及陳明德先生將以私人名義開立支票存款並且同意
    行使權讓與丁○○先生使用」，可見陳明德確有授權被告丁○○以速得億公司陳
    明德名義開立支票。而陳明德自八十七年十一月三十日起即登記為速得億公司之
    負責人，則有經濟部中部辦公室八十八年八月五日經八八中辦三管字第一四一五
    七一號書函暨所附變更登記事項卡影本各一紙在卷足憑；速得億公司於八十七年
    十二月十日開設台中市第五信用合作社第一三之一○○一九六之三號速得億公司
    陳明德帳戶時，即係以速得億公司及陳明德之印章各一顆為開戶印鑑，已據台中
    市第五信用合作社函復並附開戶印鑑卡影本附卷。嗣陳明德雖於八十八年三月十
    六日死亡（有其死亡訃文影本一份在卷可參），惟陳明德既已退股由被告丁○○
    承受，其與速得億公司之間顯然已經疏離，被告本未必能立即得知陳明德死亡之
    事，其所述迄八十八年四月七日始知陳明德死亡一節，並無任何事證證明確屬虛
    妄，雖前揭支票票載發票日期為八十八年七月十九日，然國人事實上習於利用支
    票作為信用工具，是有所謂「遠期支票」一詞，自訴人亦於自訴狀記載被告以遠
    期支票支付印刷費用，是顯不能認前揭支票開具日期確係八十八年七月十九日，
    雖自訴人堅稱被告丙○○交付本案系爭支票日期為八十八年四月八日，並提出系
    爭支票之八十八年四月八日之轉帳傳票影本一紙為據，然被告亦提出內容相同，
    日期為八十八年三月三十一日之轉帳傳票影本，自訴人於歷審均坦認傳票上日期
    八十八年四月八日為伊填寫（原審卷第九十四頁反面、一二三頁反面、本審卷第
    五十二頁），本案除自訴人指述及自訴人所書寫之傳票日期外，別無任何積極佐
    證可證明系爭支票之開票或交付日期確係八十八年四月八日，雖被告丙○○於本
    院供承八十八年四月八日之傳票除日期外，其餘字體係伊書寫，至於八十八年三
    月三十一日期傳票則係伊書寫（本審卷第三十一頁），而由原審卷第三十三頁之
    二紙傳票影本之筆跡細部觀察，確係分次書寫之二紙內容相同傳票，是被告丙○
    ○於本審所述伊自始僅曾開具一紙傳票云云不合真實，然本案被告有無偽造有價
    證券犯行之癥結點既在於系爭支票之事實上簽發及交付日期，應不能僅以被告丙
    ○○所述僅曾開具一紙傳票一節不符實情，即逕認自訴人所述系爭支票之開具日
    期符合真實，自訴人稱伊於八十八年四月八日向被告索討債務，由被告丙○○開
    支票，並請自訴人在轉帳傳票上簽收，伊於傳票上書寫八十八年四月八日後，怕
    沒有證據，遂影印傳票留存，然被告丙○○稱傳票不能如此寫，遂又另開具一紙
    傳票等語（本審卷第五十二頁），自訴人既親於傳票上書寫日期，並影印留存，
    對系爭支票開具日期當無誤認之虞，惟自訴人於自訴狀第一頁反面記載「並於八
    十八年三月三十一日由被告丙○○交付自訴人另一張速得億公司所簽發之票號0
    000000，票載發票日期八十八年七月十九日，面額二三一、三０一之支票
    一紙，．．．」語，卻又謂支票交付日期係八十八年三月三十一日，既係於八十
    八年四月八日索討債務，始由被告丙○○開具支票，何以被告丙○○卻又早於八
    十八年三月三十一日即交付該紙支票，自訴人所述顯有矛盾齟齬之處，而自訴人
    之指述本以使被告受刑事訴追之目的，在無其餘任何積極佐證下，實不能僅以自
    訴人書寫文字及其尚有瑕疵之指述即遽認被告係於八十八年四月八日即知悉陳明
    德死亡後始開具支票使用，自難令負偽造有價證券罪責，雖自訴人於本審提出案
    外人仲緯紙業有限公司所持有之支票及支票退票理由單影本二紙，並稱被告於陳
    明德死亡後亦曾開立支票交予他人，被告丁○○就此不否認二紙支票影本旁之「
    八十八年四月十日開立台中市第五信用合作社，．．．」等文字係伊書寫（均詳
    本審卷第五十六、五十七、六十六頁），然既係開立予其他公司之支票，不論開
    票日期為何，尚難據此佐證本案支票之開票及交付日期，併此明。
六、綜上所述，自訴人所持之論據，並不足以認定被告犯罪，此外亦查無其他積極證
    據，足以證明被告涉有本案被訴偽造有價證券或詐欺之犯行，本案不能證明被告
    犯罪，原審為無罪之諭知，認事用法，核無違誤，自訴人仍執前詞上訴指摘原審
    判決不當，顯無理由，應予駁回。
七、據上論結，應依刑事訴訟法第三百六十八條，判決如主文。
本案經檢察官甲○○到庭執行職務。
中        華        民        國  九 十 二  年     三     月    五      日
                                  臺灣高等法院臺中分院刑事第五庭
                                        審判長法  官  袁  從  楨
                                              法  官  胡  森  田
                                              法  官  姚  勳  昌
右正本證明與原本無異。
如不服本判決應於收受送達後十日內向本院提出上訴書狀，其未敘述上訴之理由者並
得於提起上訴後十日內向本院補提理由書（均須按他造當事人之人數附繕本）。
                                              書記官  陳  如  慧
中        華        民        國  九 十 二  年     三     月    六      日
                                                                        Ｋ


司法院資訊處製作；財團法人民間司法改革基金會備份。
